臺灣高等法院民事判決　八十九年度重上字第三號
　　　上　訴　人　甲　○（即高泰平承受訴訟人）住台北縣深坑鄉○○街九巷三號
　　　上　訴　人　丙○○即高.
　　　上　訴　人　己○○即高.
　　　上　訴　人　庚○○即高.
　　　上　訴　人　戊○○即高.
　　　上　訴　人　丁○○即高.
　　　右六人共同
　　　訴訟代理人　曾孝賢律師
　　　　　　　　　康文毅律師
　　　被　上訴人　乙○○
右當事人間請求損害賠償事件，上訴人對於中華民國八十八年九月二十日台灣台北地
方法院八十六年度重訴字第二五０號第一審判決，提起上訴，本院判決如左：
    主    文
原判決關於駁回上訴人後開第二項之訴部分，及該部分假執行之聲請，並訴訟費用（
除確定部分外）之裁判廢棄。
被上訴人應給付上訴人新台幣壹仟陸佰拾玖萬壹仟捌佰拾肆元及自八十六年二月
二十五日起，至清償日止，按週年利率百分之五計算之利息。
其餘上訴駁回。
第一、二審訴訟費用除確定部分外，由被上訴人負擔十分之九，餘由上訴人負擔。
本判決命被上訴人給付部分，於上訴人以新台幣伍佰肆拾陸萬肆仟元為被上訴人預供
擔保後得假執行，但被上訴人如於假執行程序實施前以新台幣壹仟陸佰拾玖萬壹仟
捌佰拾肆元為上訴人預供擔保，得免為假執行。
    事    實
甲、上訴人方面：
一、聲明：
  (一)原判決廢棄。
  (二)被上訴人應給付上訴人新台幣壹仟捌佰柒拾壹萬陸仟零肆拾伍元整，及自起訴狀
    繕本送達翌日起至清償日止，按年息百分五計算之利息。
  (三)第一、二審訴訟費用均由被上訴人負擔。
  (四)請准供擔保宣告假執行。
二、陳述：除與原判決記載相同者，茲引用外，補稱略以：
  (一)原判決認定事實與證據不符，上訴人誠難甘服，茲謹陳明如後：
  １依合建契約十分之四建坪數之約定，上訴人原可分得二五六二．六九四二平方公
    尺，實際分配二一七○．六七，二者相較，被上訴人短付三九二‧○二四二平方
    公尺予上訴人，然系爭建物皆經被上訴人出售並移轉登記予第三人，上訴人無法
    請求第三人移轉系爭建物，上訴人請求賠償其損害，自無不合。
  ２上訴人委託中華不動產鑑定中心股份有限公司就系爭建物，評估每坪單價平均數
    為十五萬七千八百二十五元。依被上訴人短給樓地板面積三九二‧○二四二平方
    公尺乘以每坪市價十五萬七千六百二十五元計算，被上訴人應賠償上訴人一千八
    百七十一萬六千零四十五元。
  (二)關於被上訴人抗辯之陳述：
  １關於建物面積之計算問題：應以建物登記簿謄本所載面積為準，不容置疑。又建
    物面積應包括主建物及附屬建物等在內，不以主建物面積為限。
  ２關於被上訴人抵銷之抗辯問題：
    雙方既未結算，何來上訴人委託被上訴人代售房屋之理。
    保證金固應由上訴人返還，惟因被上訴人分配予上訴人之房屋不足，上訴人願
      俟其給付不足部分時，從中抵銷。
    被上訴人代墊費用中，駁坎工程費被上訴人未施作，何來分擔八十五萬之理。
      補貼黃英使用道路費一節，上訴人從未同意，尤無分擔之理，被上訴人購買土
      地合併建屋，已參與分配房屋，上訴人未同意予以補貼地價。
  被上訴人舉八十二年偵字第一七八三三號背信案件訊問筆錄，高泰平已向檢察官
    直陳，雙方並無結算，自不容被上訴人曲解，為雙方已結算並抵銷至明。
  被上訴人提出之結算請款單乃被上訴人片面製作，上訴人既未簽認尤未同意，殊
    不容憑其片面主張認定事實。況依被上訴人所謂訴外人戴祖耀之書信所載，尤足
    證明雙方並未結算，更無抵銷之事實。至於訴外人黃時雄於八十三年偵續字第四
    三三號案件，所陳高泰平委託被上訴人賣二戶云云，要與事實不符。
  ３關於損害賠償計算標準：被上訴人已將該房、地售予他人，至因可歸責於被上訴
    人之事由而給付不能，應賠償上訴人所受損害，「填補」上訴人所受損害。被上
    訴人所辯，以七十六年之房、地售價為賠償標準一節，要屬無據洵不足採，應以
    上訴人起訴時，鑑定人所鑑得之價格為計算賠償金額之標準。
三、證據：除於原審所提證據外，補提：建築執照、舊地籍圖等影本為證。
乙、被上訴人方面：
一、聲明：
  (一)上訴駁回。
  (二)歷審訴訟費用均由上訴人負擔。
  (三)如受不利之判決，請准供擔保免為假執行。
二、陳述：除與原判決記載相同者，茲引用外，補稱略以：
  (一)兩造同意依上訴人實際提供納入建築房屋之基地面積二八○三平方公尺，作為分
    配房屋之計算基礎。
  (二)本合建契約建築基地建成房屋之總樓地板面積，被上訴人係以建築師計算之總樓
    地板面積，作為系爭合建土地建物總面積，合計七一五八、六三平方公尺即二一
    六五、四九坪，惟被上訴人與上訴人結算時，係以二一七九、九二坪為計算基礎
    ，被上訴人願以當初結算之樓地板總面積二一七九、九二坪為計算基礎。又當時
    房地出售總平均價格，平均單價每坪約三萬八千五百九十三元，被上訴人與上訴
    人主張抵銷時，以整數每坪四萬元計算。
  (三)上訴人應返還保證金一百萬元；代墊費用債權二百一十一萬一千八百九十八元（
    包括駁崁費用六十五萬元、補貼黃英道路八萬元、補貼合併地價款二萬五千元、
    代書費用一萬二千一百元、契稅二萬零五百八十七元、土地增值稅一百三十二萬
    四千二百十一元），主張與上訴人之債權抵銷。
三、證據：除於原審所提證據外，補提：土地增值稅繳款書、筆錄、結算請款單、上
    訴人女婿戴祖耀手寫書信、不起訴處分書、土地登記謄本、委建房屋預約書、A
    、B區樓地板面積之計算及圖等影本為證。
    理    由
一、本件上訴人高泰平於九十年九月二十六日死亡，而甲○、丙○○、己○○、庚○
    ○、戊○○、丁○○六人為其繼承人，其等於九十年十二月十日具狀承受本件訴
    訟，有死亡證明書、戶籍謄本、繼承系統表等為證，應予准許。
二、本件上訴人之被繼承人（下稱上訴人）於原審起訴主張：其於七十六年四月六日
    與被上訴人簽訂合建契約，由上訴人提供其所有坐落台北縣深坑鄉○○○段第一
    六二－一號、一六二－四號及第一六二－三０號土地，供予被上訴人建築房屋出
    售，按上訴人分得十分之四，被上訴人分得十分之六計算，就系爭合建案之竣工
    圖所載基地總面積三六八八．七九平方公尺，上訴人提供之建築基地面積為二八
    ○三平方公尺，佔全部面積之比率為○．七五九八七，按十分之四比率計算，上
    訴人應分配之面積為二五六二．六九四二平方公尺；而上訴人實際分得之面積為
    二一七○．六七平方公尺，短少三九二．○二四二平方公尺，照時價每坪十五萬
    七千八百二十五元計算，被上訴人應賠償上訴人之金額為一千八百七十一萬六千
    零四十五元，然系爭建物皆經被上訴人出售並移轉登記予第三人，無法移轉系爭
    建物予上訴人，自得請求賠償其損害及法定遲延利息等語（上訴人於原審請求被
    上訴人給付三千三百二十萬二千零九十八元及自起訴狀繕本送達翌日起算之利息
    。嗣於本院減縮聲明為一千八百七十一萬六千零四十五元，及法定遲延利息，超
    過一千八百七十一萬六千零四十五元部分，因上訴人減縮聲明已確定。）。
三、被上訴人則以：其與上訴人簽訂合建契約係於七十六年間，當時台北縣深坑鄉非
    如今日交通便捷，土地價值不高，雙方合意分配之方式，上訴人可得約二十一戶
    ，由上訴人選擇十九戶房屋，剩餘二戶由被上訴人代為銷售，該銷售之二戶房屋
    ，以抵銷日後應返還被上訴人之保證金及其費用，上訴人所提供土地，經被上訴
    人請建築師測量設計，須實際供建築之基地面積為二七六七．九二平方公尺，七
    十七年間房屋竣工，建築基地成房後之全部實坪為二一七九．九二坪，上訴人應
    分得二十一戶之實坪為六一二．六坪，扣除上訴人所選擇十九戶坪數五六四．三
    坪後，尚有四八．三坪差額，加上附屬建物陽台七坪，計五五．三坪，雙方經清
    算，上訴人請被上訴人代售二戶房屋所得款為二百二十一萬一千元，但上訴人應
    依約返還被上訴人保證金一百萬元，及被上訴人為上訴人代墊費用二百十一萬一
    千八百九十八元，上訴人尚應給被上訴人差額八十九萬九千八百九十八元，上訴
    人均拖延未付；而上訴人實際提供之土地，使用於建築基地之面積為二八０三平
    方尺，再建築基地內含法定空地或道路面積，基於契約之對價性，不應計入上訴
    人得分配房屋之土地，上訴人自不能請求分得更多建坪，被上訴人依合建契約應
    履行之債務，已於七十八年全數給付完畢，並無短少給付而致給付不能之情事，
    故上訴人起訴請求損害賠償於法不合，應駁回上訴人之訴等語，資為抗辯。
四、本件上訴人主張其提供土地與被上訴人合建房屋，按上訴人分得十分之四，被上
    訴人分得十分之六計算，上訴人實際分得面積較應分得之面積短少三九二．０二
　　四二平方公尺，然系爭建物皆經被上訴人出售並移轉登記予第三人，無法移轉系
　　爭建物予上訴人，自得請求賠償其損害。經上訴人委託中華不動產鑑定中心股份
　　有限公司，就系爭建物評估每坪單價平均數為十五萬七千八百二十五元，故被上
　　訴人應給付上訴人一千八百七十一萬六千零五十四元等情，業據其提出合建契約
　　、土地謄本、中華鑑定不動產時值估價等為據。惟被上訴人辯稱本件房屋之分配
　　，應按上訴人提供土地實際使用面積，並以竣工圖之面積為計算基礎，上訴人按
　　建物登記簿所載面積計算，尚有不當，且上訴人請求之建物價格，應以當時之售
　　價為準，上訴人按其鑑定價格計算，亦有不合。而上訴人應分得二十一戶之實坪
　　為六一二．六坪，扣除上訴人所選擇十九戶坪數五六四．三坪後，尚有四八．三
　　坪差額，加上附屬建物陽台七坪，計五五．三坪，雙方經清算，上訴人請被上訴
　　人代售二戶房屋所得款為二百二十一萬一千元，但上訴人應依約返還被上訴人保
　　證金一百萬元，及被上訴人為上訴人代墊費用二百十一萬一千八百九十八元，上
　　訴人尚應給被上訴人差額八十九萬九千八百九十八元，上訴人均未給付，被上訴
　　人依合建契約應履行之債務，已全數給付完畢等語，並就返還保證金及代墊款為
　　抵銷之主張。故兩造就合建契約、分配比率、上訴人提供實際使用面積、全部合
　　建土地面積、上訴人已分配面積不爭執，是兩造所爭執者為實際建物總面積及上
　　訴人實際分得之面積，究應以竣工圖之面積，或以建物謄本所載之面積為準；其
　　次為如有差額面積，其補償價格應依當時售價或依起訴之時價為準，再者為兩造
　　就本件合建是否業經會算，及被上訴人主張代售二戶並為抵銷之抗辯，有無可採
　　是也。
  (一)兩造合建契約，就兩造按十分之四及十分之六分配，查建物面積包括主建物及附
    屬建物等在內，不以主建物面積為限，附屬建物在交易中，亦一併列入計算面積
    ，故建物買賣，通常均依建物登記簿謄本或所有權狀記載之面積，為交易之標準
    ，乃眾所週知。至於竣工圖，只供建造建物之藍圖，並非準確無訛，故於建物建
    造完成，申請辦理建物第一次登記時，地政機關尚須到場實際測量，作為建物登
    記之數據，並不以竣工圖之面積為準，故實際建物總面積及上訴人實際分得之面
    積，自應以建物登記簿謄本所記載之主建物及附屬建物面積，為計算之標準。被
    上訴人所辯應以設計圖之主建物面積為計算之基準，殊不足採。
　(二)按物因侵權行為而受損害，請求金錢賠償，其有市價者，應以請求時或起訴時之
　　市價為準。蓋損害賠償之目的在於填補所生之損害，其應回復者，並非「原來狀
　　態」，而係「應有狀態」，應將損害事故發生後之變動狀況考慮在內。故其價格
　　應以加害人應為給付之時為準，被害人請求賠償時，加害人即有給付之義務，算
　　定被害物價格時，應以起訴時之市價為準，被害人於起訴前已曾為請求者，以請
　　求時之市價為準。惟被害人如能證明在請求或起訴前有具體事實，可以獲得較高
　　之交換價格者，應以該較高之價格為準。因被害人如未被侵害，即可獲得該項利
　　益也（最高法院六十四年度第六次民庭庭推總會議決議參照）。本件被上訴人因
　　所建造之房屋，業經全數售出，無法再給付上訴人其所合建之建物，形成給付不
　　能，為兩造所不爭，是上訴人請求以金錢為損害賠償，揆諸上開說明，應以請求
　　時或起訴時之市價為準。本件之市價如何，經上訴人委託中華不動產鑑定中心股
　　份有限公司就系爭建物，評估每坪單價平均數為十五萬七千八百二十五元。該估
　　價報告，係參酌基地條件、環境因素、成本分析、市場比較及經濟發展趨勢等各
　　項因素，綜合評估後所得之結果，有評估報告可稽（外放），應屬可採。
    是上訴人主張其坪數差額按其所鑑定之價格每坪一五七、八二五元計算，即有可
    取。被上訴人辯稱縱使應補償其差額之坪數，亦應按建物完成當時之售價為計算
    標準，並提出當時預售契約書為證云云，即非可取。
  (三)關於被上訴人抵銷之抗辯問題：被上訴人辯稱其對上訴人有保證金債權一百萬元
    ；代墊費用債權二百一十一萬一千八百九十八元（包括駁崁費用六十五萬元、補
    貼黃英道路八萬元、補貼合併地價款二萬五千元、代書費用一萬二千一百元、契
    稅二萬零五百八十七元、土地增值稅一百三十二萬四千二百十一元），合計三百
    一十一萬一千八百九十八元，主張與上訴人之債權抵銷等語。保證金部分應由上
    訴人返還，為上訴人所自認，並同意俟其給付時，從中抵銷。土地增值稅一百三
    十二萬四千二百十一元，有土地增值稅繳款書可稽（見本院卷(一)第一四二、一四
    三、一四四頁），依兩造合建契約第七條約定，應各自負擔土地增值稅，亦為上
    訴人所不爭，准予抵銷。至於其他代墊費用中，駁坎工程費雖有被上訴人於言詞
    辯論期日提出之收據，然上訴人主張被上訴人未施作，被上訴人亦未舉證證明其
    確有施作，即無可採。補貼黃英使用道路費一節，上訴人從未同意，其餘墊款經
    上訴人否認，被上訴人復不能舉證以實其說，即無可取。是被上訴人主張抵銷之
    債權為保證金一百萬元、土地增值稅一百三十二萬四千二百十一元，合計二百三
    十二萬四千二百十一元，為有理由，應予准許。
  (四)被上訴人辯稱上訴人委託其代售兩戶（五五．三坪），每坪四萬元，共二百二十
    一萬二千元云云，但上訴人否認有委託代售情事。被上訴人所謂上訴人委託代售
    ，並未有任何書面之約定，只以證人黃時雄之證言為唯一之論據，但經原審訊問
    證人黃時雄稱：「．．．二十一戶，其中二戶給被告賣，至於賣出價為何我則不
    知，後來被告有向原告結算，結算結果我不知道。」（見原審卷第六九頁），於
    檢察官訊問時，黃時雄稱：「．．．委託柯賣那二戶，只是口頭說，沒有訂約，
    而一坪只賣三、四萬元．．．」（見本院卷(一)第一五四頁），是本件被上訴人所
    謂委託賣二戶，並無訂約，而證人黃時雄至多證明上訴人有請被上訴人代售，但
    結果如何其並不知情，是上訴人縱有委託代售，而被上訴人並未舉證證明其已將
    代售情形，向上訴人為報告及結算，難謂已生代售之結果，被上訴人辯稱上訴人
    所應分配之兩戶（五五．三坪），已由其代售，故上訴人短少五五．三坪，且代
    售價金已結算抵銷云云，即無可採。
  (五)被上訴人辯稱建物全部實坪為二一七九．九二坪，上訴人應分得二十一戶之實坪
    為六一二．六坪，扣除上訴人所選擇十九戶坪數五六四．三坪後，尚有四八．三
    坪差額，加上附屬建物陽台七坪，計五五．三坪，雙方經清算，上訴人請被上訴
    人代售二戶房屋所得款為二百二十一萬一千元，但上訴人應返還被上訴人保證金
    一百萬元，及代墊費用二百十一萬一千八百九十八元，結算後上訴人尚應給被上
    訴人差額八十九萬九千八百九十八元云云。惟上訴人否認兩造有會算及抵銷之合
    意，且無委託代售，何來抵銷等語，查被上訴人雖提出結算清單（見本院卷(一)第
    一四九頁）及載祖耀（高泰平女婿）之書信（見本院卷(一)第一五○、一五一頁）
　　為證，但所謂結算清單並未經兩造簽名，載祖耀之書信，亦只是提出十則問題，
　　未有業經結算及抵銷之情事，有被上訴人提出之上開清單及書信可稽，且上訴人
　　並未委託被上訴人代售，有如前述，益證無結算及抵銷情事，是故，被上訴人此
　　部分之抗辯，並無可取。
五、查上訴人主張就系爭合建案之竣工圖所載基地總面積三六八八．七九平方公尺，
    上訴人提供之土地劃入建築基地內之面積為二、八○三平方公尺計算，則上訴人
    提供之建地面積佔全部面積之比率為○．七五九八七，為兩造所不爭，按十分之
    四比率計算，上訴人應分配之面積為二五六二．六九四二平方公尺；而上訴人實
    際分得之面積為二一七○．六七平方公尺，有建物登記簿謄本可稽，是上訴人主
    張短少分配三九二．○二四二平方公尺，足堪採信，而依上訴人起訴時價每坪十
    五萬七千八百二十五元，業經鑑定評估明確，有如前述，從而，上訴人主張被上
    訴人應賠償上訴人之金額為一千八百七十一萬六千零四十五元（157,825元每坪
    單價＊﹛〔8431.36㎡建物總面積*（2803㎡上訴人提供之建物面積/3688.79㎡全
    部合建用地面積）*40%建物分配上訴人之比例─ 2170.67㎡上訴 人以分得之建
    物面積〕＊0.3025平方公尺換算坪數之數值﹜= 18,716,045元），自非無據。惟
    被上訴人主張以上訴人應付之保證金一百萬元、土地增值稅一百三十二萬四千二
    百十一元，合計二百三十二萬四千二百十一元，為抵銷抗辯，應予准許，有如前
    述。是經抵銷後，上訴人之請求於一千六百三十九萬一千八百三十四元範圍內，
    應為可採。
六、綜上所述，上訴人本於給付不能損害賠償之法律關係，請求上訴人給付壹仟捌佰
　　柒拾壹萬陸仟零肆拾伍元，及自民國八十六年二月二十五日起，至清償日止，按
　　週年利率百分之五計算之利息，於壹仟陸佰拾玖萬壹仟捌佰拾肆元元及自八
　　十六年二月二十五日起算之法定遲延利息部分，為有理由，應予准許。逾此所為
　　請求，為無理由，應予駁回。又，上訴人勝訴部分，兩造分別陳明願供擔保為准
　　、免假執行之宣告，經核於法並無不合，爰分別酌定相當擔保金額准許之。至於
　　上訴人敗訴部分，其假執行之聲請失所附麗，應併予駁回。原審就上開應准許部
　　分，為上訴人敗訴之判決，並駁回其假執行之聲請，尚有未洽，上訴意旨求予廢
　　棄改判，為有理由，爰由本院予以廢棄改判如主文第二項所示，並依聲請為附條
　　件之准、免假執行之宣告。至於上訴人之請求不應准許部分，原判決為上訴人敗
　　訴之判決，並駁回其假執行之聲請，經核於法並無不合，上訴意旨求予廢棄改判
　　，為無理由，應駁回其上訴。
七、本件事證已臻明確，兩造間其餘攻擊防禦方法及所提證據，經審酌與判決結果尺
    生影響，不再一一論述，附此敘明。
據上論結，本件上訴為一部有理由，一部無理由，依民事訴訟法第四百五十條、第四
百四十九條第一項、第七十九條但書、第四百六十三條、第三百九十條第二項、第三
百九十二條，判決如主文。
中　　　華　　　民　　　國　　九十一　　年　　　四　　　月　　二十三  　日
                              民事第十一庭
　　　　　　　　　　　　　　　　　審判長　法　官　吳  景  源
　　　　　　　　　　　　　　　　　　　　　法　官　滕  允  潔
　　　　　　　　　　　　　　　　　　　　　法　官　連  正  義
右正本係照原本作成。
如不服本判決，應於收受送達後二十日內向本院提出上訴書狀，其未表明上訴理由者
，應於提出上訴後二十日內向本院補提理由書狀（均須按他造當事人之人數附繕本）
上訴時應提出委任律師或具有律師資格之人之委任狀；委任有律師資格者，另應附具
律師及格證書及釋明委任人與受任人有民事訴訟法第四百六十六條之一第一項但書或
第二項（詳附註）所定關係之釋明文書影本。
中　　　華　　　民　　　國　　九十一　　年　　　四  　　月　　二十四　　日
　　　　　　　　　　　　　　　　　　　　　書記官　張  永  中
附註：
民事訴訟法第四百六十六條之一（第一項、第二項）：
對於第二審判決上訴，上訴人應委任律師為訴訟代理人。但上訴人或其法定代理人具
有律師資格者，不在此限。
上訴人之配偶、三親等內之血親、二親等內之姻親，或上訴人為法人、中央或地方機
關時，其所屬專任人員具有律師資格並經法院認為適當者，亦得為第三審訴訟代理人
。
